臺灣臺北地方法院民事判決　　　　　　　92年度訴字第2471號
原　　　告　己○○
訴訟代理人　陳適庸律師
複　代理人　許博森律師
　　　　　　蕭珮郁律師
　　　　　　甲○○
被　　　告　壬○○
　　　　　　丁○○
　　　　　　庚○○
　　　　　　辛○○
　　　　　　丙○○
　　　　　　戊○○
　　　　　　癸○○
上　一　人
訴訟代理人　乙○○
上列當事人間請求分割共有物事件，本院於中華民國94年1月20
日言詞辯論終結，判決如下：
    主      文
准兩造共有坐落台北市○○區○○段一小段六四八地號，面積三
十一平方公尺土地，暨同段六四九地號，面積一百六十九平方公
尺土地二筆准予以變賣，所得價金，按附表一所示應有部分比例
分配之。
准原告與被告壬○○、丁○○、庚○○、辛○○、丙○○、戊○○共有坐落台北市○○區○○段一小段六九六、六九七、六九八
建號建物，即門牌號碼台北市○○區○○路一百六十六號一、二
、三樓房屋准予以變賣，所得價金，按附表二所示應有部分比例
分配之。
訴訟費用由被告壬○○、丁○○、庚○○、辛○○各負擔百分之
三，被告丙○○、戊○○各負擔百分之十一，被告癸○○負擔百
分之四十三，餘由原告負擔。
    事實及理由
(甲)程序方面：
一原告起訴原係請求原告與被告壬○○、丁○○、庚○○、辛○○、丙○○、戊○○共有之后述648、649地號土地及696、697
  、698建號建物准予以變賣，所得價金按應有部分比例分配之
  ，此有起訴狀在卷，嗣於訴訟中追加上開土地之共有人癸○○
  為被告，並變更聲明如后述原告聲明所示，此亦有更正一狀在
  卷足稽，因裁判分割共有物屬於固有必要共同訴訟，需以全體
  共有人為當事人，且原告變更聲明部分，均係基於該共有物所
  生爭執涉訟，該基礎事實自屬相同，依民事訴訟法第255條第1
  項第5、2款規定，本院自應准許，合先敘明。
二按訴訟代理人，除其代理權受有限制或應受特別委任之事項外
  ，所為之訴訟行為對本人發生效力，無庸徵求本人同意（最高
  法院23年抗字第1589號判例要旨參照）。被告黃玲玉於民國93
  年5月5日，委任詹益彰律師為訴訟代理人，嗣於93年6月1日，
  提出民事意見陳述狀，雖於93年6月15日，解除對詹律師之委
  任，且詹律師並具狀表示前揭陳述意見狀與被告黃玲玉意見不
  符云云。惟依上開說明及民事訴訟法第72條：「訴訟代理人事
  實上之陳述，經到場之當事人本人，即時撤銷或更正者，不生
  效力。」之規定，上開陳述意見狀所述內容對被告黃玲玉生效
  ，其不得撤銷，是詹律師表示撤銷之，即與規定不合，併予敘
  明。
三被告丁○○、丙○○、戊○○未於言詞辯論期日到場，被告壬○○、辛○○、癸○○未於最後言詞辯論期日到場，核均無民
  事訴訟法第386條各款所列情形，爰依原告之聲請，由其一造
  辯論而為判決。
(乙)實體方面：
一原告主張：坐落台北市○○區○○段1小段648、649地號土地
  為兩造分別共有，所有權應有部分如附表一所示，系爭土地上
  並有原告與被告壬○○、丁○○、庚○○、辛○○、丙○○、
  戊○○分別共有之同市區段○段696、697、698建號建物，即
  門牌號碼台北市○○區○○路166號1、2、3樓房屋，和被告辛○○單獨所有同小段699建號建物即166號4樓房屋，及被告癸○○單獨所有門牌號碼為台北市○○路164號之未辦保存登記
  房屋。而依本院囑託地政機關測量之結果，系爭166號房屋坐
  落系爭648、649地號土地如附圖A、B、D、G部分，系爭164號
  房屋坐落系爭649地號土地如附圖F部分，然以系爭164號、166
  號房屋占用範圍取直線分割，始足增加該房屋之效用，則附圖
  C部分空地應分歸164號房屋使用，如附圖所示G部分之164號房
  屋增建部分應分歸166號房屋使用，爰依民法第823條規定，請
  求准兩造共有系爭648、649地號土地，如附圖所示E、F、G部
  分土地分歸被告癸○○取得，A、B、C、D部分土地分歸原告、
  被告壬○○、丁○○、庚○○、辛○○、丙○○、戊○○取得
  ，依附表二所示應有部分比例分別共有，並與系爭166號1至3
  樓房屋均予變賣，所得價金依附表二所示比例分配等語。並聲
  明：(一)准兩造共有之系爭648、649地號土地，應將如附圖所示
  E、F、G部分分歸被告癸○○取得；A、B、C、D部分由原告、
  被告壬○○、丁○○、庚○○、辛○○、丙○○、戊○○按附
  表二所示每人應有部分比例共有。(二)准原告與被告壬○○、丁○○、庚○○、辛○○、丙○○、戊○○前開第一項分配取得
  A、B、C、D部分土地，及共有之系爭696、697、698建號建物
  准予以變賣，所得價金按附表二所示應有部分比例分配之。
二被告壬○○未於最後言詞辯論期日到庭，惟據之前到庭及提出
  之書狀，聲明陳述如下：系爭166號1至3樓房屋乃為被告壬○○、丁○○、庚○○、辛○○之祖父，亦即被告丙○○、戊○○及原告之父親黃振能所遺留之遺產，並無不能分割之協議。
  然系爭166號1至4樓房屋乃被告壬○○之父親黃文宗所出資興
  建，原告未償還該興建費用，竟請求裁判分割共有物，被告壬○○殊難贊同。至於有關分割分法，被告壬○○不願就附圖A
  、B、C、D部分與其他共有人維持新的共有關係云云，資為抗
  辯。並聲明：原告之訴駁回。
三被告丁○○未於言詞辯論期日到庭，惟據提出之書狀陳述如下
  ：被告丁○○不願就附圖A、B、C、D部分與其他共有人維持新
  的共有關係。
四被告庚○○則以：被告庚○○目前居住於系爭166號3樓房屋，
  並願意購買該3樓房屋所有權，且曾與其他共有人洽談，但因
  價格無法取得共識，以致無法達成合意。則本件裁判分割共有
  物，應先將該3樓房屋所有權及坐落基地之所有權應有部分四
  分之一分歸被告庚○○取得，若無法依此方法分割，被告庚○○不願就附圖A、B、C、D部分與其他共有人維持新的共有關係
  。另被告庚○○居住系爭166號3樓房屋期間，就1至3樓房屋共
  用之加壓馬達、水管、樓梯照明燈，和2樓房屋部分之衛浴設
  備、熱冷水管，及3樓房屋部分之冷熱水管、熱水器、電燈、
  插座配線、水管修繕、牆壁龜裂、地磚、磁磚修繕、衛浴設備
  、電燈裝設、電話、熱水器修繕等，合計共支出新臺幣（下同
  ）1,031,511元之修繕、保存費用，依民法第821條第1項、第8
  22條規定，應由各共有人分擔之，故本院若命將共有物變賣，
  所得價金應優先扣還被告庚○○之前述費用，再將其餘價金分
  配其他共有人云云，資為抗辯。並聲明：原告之訴駁回。
五被告辛○○未於最後言詞辯論期日到庭，惟據其陳稱：系爭64
  8、649地號土地原由被告壬○○、丁○○、庚○○、辛○○之
  祖父，亦即被告丙○○、戊○○及原告之父親黃振能與被告癸○○分別共有，所有權應有部分各二分之一，嗣黃振能去世後
  ，經由繼承、分割遺產及買賣等原因，各共有人取得如附表一
  所示應有部分。至系爭166號1至4樓房屋，乃由黃振能所興建
  ，其中1至3樓房屋原登記為黃振能所有，4樓房屋登記為被告
  辛○○之父親黃文宗所有，因繼承及分割遺產等原因，1至3樓
  房屋由原告與被告壬○○、丁○○、庚○○、辛○○、丙○○
  、戊○○共有，4樓房屋部分由被告辛○○單獨取得。則系爭
  土地果若如原告聲明所示之分割方法，參照公寓大廈管理條例
  立法精神，就166號1至4樓房屋坐落土地部分，應由被告辛○○單獨分得四分之一所有權，始為恰當等語。並聲明：原告之
  訴駁回。
六被告丙○○、戊○○未於言詞辯論期日到庭，惟據提出之書狀
  陳述如下：被告丙○○、戊○○不願就附圖A、B、C、D部分與
  其他共有人維持新的共有關係，請將共有物變價分割。
七被告癸○○則以：被告癸○○就系爭648、649地號土地部分，
  同意原告提出之分割方案云云，資為抗辯。並聲明：對原告之
  聲明予以認諾。
八兩造不爭執之事實：
(一)系爭648、649地號土地為兩造分別共有，所有權應有部分如附
  表一所示，系爭696、697、698建號建物為原告與被告壬○○
  、丁○○、庚○○、辛○○、丙○○、戊○○分別共有，所有
  權應有部分如附表二所示，為原告與被告壬○○、庚○○、癸○○所不爭執，並有土地登記謄本、建物登記謄本在卷足稽。
(二)系爭648、649地號土地建有系爭166號1、2、3、4樓房屋和系
  爭164號房屋，其中166號1、2樓房屋出租予訴外人曾添壽經營
  機車行，3樓房屋部分由被告庚○○居住，4樓房屋為被告辛○○單獨所有，164號房屋由被告癸○○出租他人經營祥喜餐廳
  ，且166號1至4樓房屋為四層樓公寓式建築，坐落附圖所示A、
  B、C、D部分，164號房屋為二層樓建物，坐落附圖F部分，亦
  為原告與被告壬○○、庚○○、癸○○所不爭執，復有建物登
  記謄本、房屋照片在卷足稽，並經本院履勘上開房屋，製有勘
  驗筆錄附卷，且經本院囑託台北市建成地政事務所測量，有土
  地複丈成果圖在卷。
九得心證之理由：
  本件所爭執之處，應在於本件共有物之分割方法？
(一)按各共有人，得隨時請求分割共有物。但因物之使用目的不能
  分割或契約訂有不分割之期限者，不在此限。民法第823條定
  有明文。本件系爭648、649地號土地為兩造分別共有，所有權
  應有部分如附表一所示，系爭696、697、698建號建物為原告
  與被告壬○○、丁○○、庚○○、辛○○、丙○○、戊○○分
  別共有，所有權應有部分如附表二所示，且上開土地、房屋並
  無因物之使用目的不能分割或契約訂有不分割期限之情形，此
  為原告與被告壬○○、庚○○、癸○○所不爭執，則原告依首
  揭規定，請求裁判分割上開共有物，本院自應准許。
(二)次按分割之方法，不能協議決定者，法院得因任何共有人之聲
  請，命為以原物分配於各共有人；變賣共有物，以價金分配於
  各共有人之分配。以原物為分配時，如共有人中，有不能按其
  應有部分受分配者，得以金錢補償之。民法第824條第2、3項
  亦定有明文。另按「共有物分割之方法，須先就原物分配，於
  原物分配有困難時，則予變賣，以價金分配於各共有人。」、
  「分割共有物，以消滅共有關係為目的。法院裁判分割共有土
  地時，除因該土地內部分土地之使用目的不能分割或部分共有
  人仍願維持其共有關係，應就該部分土地不予分割或准該部分
  共有人成立新共有關係外，應將土地分配於各共有人單獨所有
  。」（最高法院51年台上字第271號、69年台上字第1831號判
  例要旨參照）。是依上開說明，法院裁判分割共有物時，應先
  以原物分配，且將部分共有物分歸部分共有人成立新的共有關
  係，必須該部分共有人仍願維持共有關係始可。
(三)經查，原告主張之前開分割方法，將使原告和被告壬○○、丁○○、庚○○、辛○○、丙○○、戊○○，就附圖A、B、C、D
  部分土地成立新的共有關係，必須該共有人仍願維持共有關係
  始可，但被告壬○○、丁○○、庚○○、丙○○、戊○○均明
  確表示就附圖A、B、C、D部分土地不願成立新的共有關係，依
  前開說明，本院自無從准許原告主張之上開分割方法。故被告
  癸○○雖對於原告之請求予以認諾，本院自不得依被告癸○○
  上開認諾予以判決。
(四)又被告庚○○辯稱伊目前居住於166號3樓房屋，本件裁判分割
  共有物，應先將該3樓房屋所有權及坐落基地之所有權應有部
  分四分之一分歸被告庚○○取得云云。然被告庚○○主張之上
  開分割方法，將使原告與被告壬○○、丁○○、辛○○、丙○○、戊○○、癸○○就系爭土地其餘應有部分，及原告與被告
  壬○○、丁○○、辛○○、丙○○、戊○○就系爭166號1、2
  樓房屋部分成立新的共有關係，依前開說明，本院亦無從准許
  被告庚○○主張之上開分割方法。
(五)故本件除原告外，並無其他共有人表明以原物分割後，仍願與
  其他共有人維持新的共有關係，且依系爭土地上建有之166號1
  至3樓房屋及164號房屋坐落情形，亦不適宜由任一共有人單獨
  取得，本院自無從將前開共有物以原物分割之方法予以分割。
  從而，本院就兩造共有之系爭土地，及原告與被告壬○○、丁○○、庚○○、辛○○、丙○○、戊○○共有之系爭166號1至
  3樓房屋，僅得裁判以變賣方法為之，所得價金各按附表一、
  二所示應有部分比例分配之。
(六)至被告壬○○辯稱系爭166號1至3樓房屋乃被告壬○○之父親
  黃文宗所出資興建，原告未償還該興建費用，竟請求裁判分割
  共有物，被告壬○○殊難贊同云云。惟系爭166號1至3樓房屋
  乃前開共有人所分別共有，此為被告壬○○所不爭執，則系爭
  166號1至3樓房屋是否為黃文宗所興建，及原告是否應償還該
  興建費用，與本件裁判分割共有物係屬二事，被告壬○○執此
  抗辯，尚不足取。
(七)另裁判分割共有物之變價分配，乃係將共有物予以變價，以所
  得價金分配於各共有人，僅係經由法院變賣共有物，將價金依
  應有部分比例分配，部分共有人縱使曾就共有物支出有益費用
  ，應另以訴訟請求，不得於裁判分割共有物訴訟中主張扣抵。
  則被告庚○○辯稱伊就系爭166號1至3樓房屋曾支出1,031,511
  元之修繕、保存費用，應由各共有人分擔之，並由本院命將共
  有物變賣，所得價金應優先扣還被告庚○○之前述費用，再將
  其餘價金分配其他共有人云云，亦不足取。
十本件事證已臻明確，兩造其餘主張、陳述及所提證據，經審酌
  與本院前揭判斷不生影響，毋庸再予審酌，併此敘明。
十一訴訟費用負擔之依據：民事訴訟法第79條、第85條第1項但書
  。
附表一   應有部分                    附表二   應有部分
己○○   十分之二                    己○○   五分之二
壬○○   四十分之一                  壬○○   二十分之一
丁○○   四十分之一                  丁○○   二十分之一
庚○○   四十分之一                  庚○○   二十分之一
辛○○   四十分之一                  辛○○   二十分之一
丙○○   十分之一                    丙○○   五分之一
戊○○   十分之一                    戊○○   五分之一
癸○○   二分之一
中　　華　　民　　國　　94　　年　　1 　　月　　31　　日
                  民事第六庭    法　官　姜悌文
以上正本係照原本作成
如對本判決上訴，須於判決送達後20日內向本院提出上訴狀
中　　華　　民　　國　　94　　年　　1 　　月　　31　　日
                    　　　　　　書記官　陳鳳瀴
